【裁判字號】    91,易,4120
【裁判日期】    920130
【裁判案由】    偽造文書
【裁判全文】
臺灣高雄地方法院刑事判決                        九十一年度易字第四一二號
    公  訴  人  臺灣高雄地方法院檢察署檢察官
    被      告  甲○○  男  三.
右列被告因偽造文書案件，經檢察官提起公訴（九十一年度偵字第二○七三號），本
院判決如左：
    主  文
甲○○共同連續行使明知為不實之事項，而使公務員登載於職務上所掌之公文書，足
以生損害於公眾，處有期徒刑肆月，如易科罰金，以參佰元（即新台幣玖佰元）折算
壹日。
    事  實
一、甲○○在年籍姓名均不詳之綽號「顏仔」之成年男子之居中安排下，同意於民國
    八十九年八月二十四日前往中國，與中國女子鄭容辦理假結婚，使鄭容得藉此順
    利入境台灣，並在台非法從事工作，「顏仔」則同意代為支付甲○○在中國之旅
    遊費用作為報酬。故甲○○、「阿順」及鄭容均明知甲○○與鄭容並無結婚之真
    意，若辦理結婚，僅係不實之假結婚。詎其等竟為使鄭容得藉假結婚之方式順利
    入境台灣，並在台灣非法從事工作，遂共同基於使公務員登載不實文書以行使之
    概括犯意聯絡，在「顏仔」之居中安排下，甲○○於八十九年十月十一日與鄭容
    在中國福建省福州市公證處辦理公證結婚，隨後並取得該公證處所核發之結婚公
    證書及財團法人海峽交流基金會所核發之證明各乙份。嗣甲○○於八十九年十月
    十二日先行單獨返台後，旋於八十九年十月二十四日持上開公證書及證明文件，
    至高雄市小港區戶政事務所辦理結婚登記，使承辦之不知情公務員，將此不實事
    項登載於職務上所掌之戶籍謄本、戶口名簿及甲○○國民身分證等公文書上，足
    以生損害於戶政機關對結婚登記及戶政管理之正確性；甲○○復於翌日（同年月
    二十五日）及九十年四月十八日填具大陸地區人民進入台灣地區旅行證申請書、
    大陸地區人民進入台灣地區保證書，並持上開結婚公證書、證明文件及上開不實
    戶籍謄本等資料，向內政部警政署入出境管理局（下稱入出境管理局）申請辦理
    鄭容來台探親，使該局承辦公務員不知有偽，將上開不實事項填載於職務上所核
    發之鄭容「中華民國台灣地區旅行證」上，而准其入境台灣。鄭容旋於九十年七
    月十六日以探親名義入境台灣，並持上開因不實結婚探親名義所核發之旅行證供
    境管人員查驗而行使之，均足生損害於入出境管理局對於中國人民進入台灣之管
    理正確性。嗣於九十年十月九日晚上十時三十分許，鄭容在高雄市前金區○○○
    路一六○號「薇薇賓館」七一七號房從事指油壓工作，旋為警於同日晚上十一時
    當場查獲，並循線查獲上情。
二、案經高雄市政府警察局新興分局報告台灣高雄地方法院檢察署檢察官偵查起訴。
    理  由
一、訊據被告甲○○對於右揭犯罪事實均坦承不諱，本院復審酌：
  (一)經查，被告於八十九年八月二十四日前往中國，於八十九年十月十一日與中國女
    子鄭容在福建省福州市公證處辦理結婚，隨後並取得該公證處所核發之結婚公證
    書及財團法人海峽交流基金會所核發之證明各乙份。嗣被告於八十九年十月十二
    日先行單獨返台後，旋於八十九年十月二十四日持上開公證書及證明文件，至高
    雄市小港區戶政事務所辦理結婚登記，使承辦公務員將此事項登載於職務上所掌
    之戶籍謄本、戶口名簿及被告國民身分證等公文書上；被告復於翌日（同年月二
    十五日）及九十年四月十八日填具大陸地區人民進入台灣地區旅行證申請書、大
    陸地區人民進入台灣地區保證書，並持上開結婚公證書、證明文件及上開戶籍謄
    本等資料，向入出境管理局申請辦理鄭容來台探親，使該局承辦公務員將上開事
    項填載於職務上所核發之鄭容「中華民國台灣地區旅行證」上，而准其入境台灣
    。鄭容旋於九十年七月十六日以探親名義入境台灣，並持上開旅行證供境管人員
    查驗而行使之事實，有入出境管理局八十九年十二月十五日（八九）境平苑字第
    一三一六四八號函、九十一年十二月十六日境平盛字第○九一○○八九三一六號
    函暨被告戶籍謄本、鄭容來台旅行證、被告申請鄭容來台探親等相關資料各乙份
    在卷可佐，且有被告所提之身分證、戶口名簿各乙份附卷足證，應堪認屬真實。
  (二)次查：(1)被告為申請鄭容來台，曾於八十九年十月二十五日、九十年四月十八日
    先後二次向入出境管理局申請，已如前述。觀諸被告前後二次向入出境管理局所
    提出之具結書，第一次係陳稱透過被告父親介紹而認識鄭容，並經過六個月之電
    話聯繫、一個月的交往後，二人始決定結婚；第二次則改稱係透過友人乙○○介
    紹認識鄭容，並經過一個月之電話聯繫、一個多月的相處交往，二人始決定結婚
    云云，有該具結書二份在卷可稽。顯見二次具結之內容出入甚大，衡情被告與鄭
    容若真有經過他人介紹認識、交往而真意決定結婚，其過程至少在短時間內應不
    至輕易淡忘或混淆，何以被告於短短時間內，向入出境管理局提出之具結書竟有
    二種不同版本之說詞，且歧異如此之鉅？實有違一般常情。(2)鄭容於警詢時供稱
    其於九十年七月十六日來台，同年十月八日即開始從事指油壓之工作（參見警詢
    卷第三頁）。且其於九十年十月九日從事指油壓工作時，為警臨檢而當場查獲，
    除經鄭容供承在卷外，亦經證人即男客林家煌證稱無訛（參見警詢卷第五頁）。
    是鄭容來台不到三個月，即開始在外工作，且所從事之工作亦有色情之嫌疑，顯
    與一般正常兩岸新婚家庭所應有之情形不合。而被告對此則於警詢中供稱被告係
    離家出走云云，但被告竟未向警察機關申報被告失蹤，亦不符常理。準此而論，
    徵諸上開多項疑點，較為合理之解釋，應係被告與鄭容並無結婚之真意，僅係藉
    結婚之形式而使鄭容得以來台，故被告始會對與鄭容之交往經過為二次出入甚大
    之具結內容，且鄭容始會於來台之後，在外從事涉嫌色情之指油壓工作，此恰與
    被告於本院審理時之自白相符，是被告之自白應足採信。
  (三)按台灣地區人民與大陸地區人民結婚之方式及其他要件，依行為地之規定，此於
    臺灣地區與大陸地區人民關係條例第五十二條第一項定有明文。又中華人民共和
    國民法通則第二條規定中華人民共和國民法調整平等主體的公民之間、法人之間
    、公民和法人之間的財產關係和人身關係；該通則第五十八條第一項第四款規定
    惡意串通，損害國家、集體或第三人利益之行為無效。查被告係在台灣設有戶籍
    之台灣人民，鄭容則為在中國設籍之中國人民，有戶籍謄本、結婚證明書、鄭容
    身分證件各乙份在卷為憑，二人在中國結婚，依法其結婚之要件須依行為地即中
    國法律定之。次查，其等雖曾於中國福建省福州市公證處公證結婚，但被告既無
    與鄭容結婚之真意，並係出於與他人之共謀，其目的在於使鄭容來台非法工作，
    是其等間結婚之行為，係違背善良風俗而有損中國與第三人利益之行為，揆諸上
    開中國法律規定，被告與鄭容之結婚應屬無效。另就被告並無與鄭容結婚之真意
    而言，依照我國民法之規定，亦應認此婚姻為無效，附此敘明。是以，被告與鄭
    容係不實之假結婚，而其等假結婚之法律效果係屬無效，若不知情公務員於職掌
    公文書上登載其等結婚乙事，自屬登載不實事項。
  (四)綜上各項證據資料以觀，被告、「顏仔」與鄭容均明知被告與鄭容無結婚之真意
    ，其等結婚係不實之假結婚，竟為使鄭容來台非法工作而辦理假結婚，使前揭不
    知情之公務員於職掌之戶政資料及管理中國人民出入境資料等公文書上，分別為
    被告與鄭容結婚及來台探親等不實之登載，被告及鄭容並持以行使該不實登載之
    公文書，事證應屬明確，被告之犯行應堪認定。
二、查戶籍謄本、戶口名簿及國民身分證等文件，為戶政機關之公務員職務上所掌之
    公文書，該管公務員對於戶籍登記申請，並無實質審查之權，被告與鄭容並無結
    婚之真意，其結婚為不實，竟持前揭結婚公證書等文件申辦結婚登記，使該管不
    知情之公務員將此不實事項登載於職務上所掌戶籍謄本、戶口名簿及國民身分證
    等公文書上，並持向入出境管理局申請鄭容以探親名義進入台灣，並使不知情公
    務員將此不實之探親名義等事項記載於職務上所核發之旅行證上，再由鄭容持以
    行使而進入台灣，核其所為，係犯刑法第二百十六條、第二百十四條之行使公務
    員登載不實文書罪。其使公務員登載不實之低度行為，應為行使之高度行為吸收
    ，不另論罪。公訴意旨認被告所犯僅係刑法第二百十四條使公務員登載不實罪，
    所認尚有未洽，惟起訴之基本事實相同，爰依法變更起訴法條。又被告與鄭容及
    姓名年籍均不詳之「顏仔」之成年男子間，就上開犯行有犯意聯絡及行為分擔，
    均為共同正犯。公訴人漏未論及「顏仔」亦為上開犯行之共同正犯，容有未洽。
    再被告等多次共同行使公務員登載不實文書之犯行，時間緊接，手法相同，所犯
    均係構成要件相同之罪，顯係基於概括犯意反覆為之，為連續犯，應依刑法第五
    十六條之規定論以一罪，並加重其刑。本院審酌被告以假結婚之方式使中國女子
    來台工作，誠已損及我國戶政與入出境管理機關在管理戶政及入出境資料之正確
    性，並足以妨害或擾亂台灣社會之生活秩序及治安；惟另審酌被告並無任何前科
    紀錄，有本院被告院內索引卡紀錄表、台灣高等法院被告全國前案紀錄表及台灣
    高雄地方法院檢察署刑案資料查註紀錄表各乙份在卷可按，素行尚稱良善；其所
    為犯行固有不該，但於本院審理時業能坦承犯行，並表示知錯等一切情狀，量處
    如主文所示之刑，併諭知易科罰金之折算標準。
據上論斷，應依刑事訴訟法第二百九十九條第一項前段、第三百條，刑法第二十八條
、第五十六條、第二百十六條、第二百十四條、第四十一條第一項，罰金罰鍰提高標
準條例第一條前段、第二條，判決如主文。
本案經檢察官朱婉綺到庭執行職務。
中      華      民      國      九十二      年    一    月     三十     日
                                臺灣高雄地方法院刑事第七庭
                                    法  官  陳信旗
右正本證明與原本無異。
如不服本判決，應於判決送達後十日內，向本院提出上訴狀。
                                    書記官  張家榮
中      華      民      國      九十二      年    一    月     三十     日
附錄本判決論罪科刑法條
刑法第二百十四條：
  明知為不實之事項，而使公務員登載於職務上所掌之公文書，足以生損害於公眾或
  他人者，處三年以下有期徒刑、拘役或五百元以下罰金。
刑法第二百十六條：
  行使第二百十條至第二百十五條之文書者，依偽造、變造文書或登載不實事項或使
  登載不實事項之規定處斷。


司法院資訊處製作；財團法人民間司法改革基金會備份。
